【裁判字號】    89,上易,1533
【裁判日期】    890504
【裁判案由】    恐嚇取財等
【裁判全文】
臺灣高等法院臺中分院刑事判決                  八十九年度上易字第一五三三號
    上  訴  人
    即  被  告  甲○○
右上訴人即被告因恐嚇取財等案件，不服臺灣臺中地方法院八十九年度易字第七０五
號中華民國八十九年五月四日第一審判決（起訴案號：臺灣臺中地方法院檢察署八十
八年度偵字第七０五號），提起上訴，本院判決如左：
      主  文
上訴駁回。
      事  實
一、丁○○（已因連續業務侵占罪，經原審判處有期徒刑八月，緩刑三年確定）自民
    國八十七年八月中旬起，任職於甲○○經營之「一元便利商店」（址設臺中縣豐
    原市○○路一三一號）擔任每日晚間十一時起至翌日上午七時止之大夜班店員，
    負責看管店內商品及結帳收款工作，竟自八十八年八月十五日起，連續於工作時
    間內，多次將一元便利商店內陳列供販賣用之文具、糖果等商品及收銀機內之現
    款侵占入己，有關侵占現款部分則以短列金額或未開立發票之方式，使甲○○於
    對帳時未能查覺，前後所侵占之商品、款項約新臺幣（下同）八千元。嗣因甲○○發覺店內財物可能遭丁○○侵占，遂於八十八年十月二日凌晨零時許，委託其
    友人藍宏文、藍朝萌、王建中佯裝顧客進入店內購物，當場發現丁○○於計價列
    印發票時均短列金額，甚或未開立發票，而將差額款項予以侵占，甲○○見丁○○侵占業務款項之情已明，遂於當日凌晨一時許，與藍宏文等人共同進入店內，
    責問丁○○何以侵占業務款項及店內商品，並與丁○○同至臺中縣豐原市○○路
    六九九號二樓分店辦公室處理。嗣甲○○竟夥同藍朝萌（五十二年十二月二十日
    生）、張文政（六十年四月四日生）共同意圖為其等不法之所有，並基於概括犯
    意，由甲○○先向丁○○強稱其每日盜取店內物品，迄八十八年十月二日止，共
    計監守自盜三萬一千元，勒逼丁○○簽署自白書及簽發面額三百十萬元之本票一
    張，而圖得約三百零九萬二千元之不法所有利益，並向丁○○恐嚇稱，若不簽寫
    上開文件，將予報警並移送法院處理，丁○○因受甲○○之恫嚇而心生畏懼，遂
    依甲○○之意書寫自白書而行無義務之事及簽發面額三百十萬元之本票一紙交付
    甲○○。而後甲○○認丁○○可能無法兌現該鉅額款項，遂命丁○○以電話聯繫
    其父丙○○到場處理，丙○○與其妻邱秀娥於凌晨二時許，到場後得知此事，即
    向甲○○懇求降低款項，然為甲○○、藍朝萌、張文政所拒，並基於與前恐嚇丁○○簽具本票之概括犯意，堅稱丙○○係主謀，倘若不付三百一十萬元，就要將
    丙○○與丁○○一併移送警方辦理，藍朝萌、張文政並自稱係綠島管理員及刑警
    ，佯稱已通知警方前來處理，使丙○○因渠等之恫嚇而心生畏懼，只得簽寫面額
    二百萬元與一百萬元之本票各一紙，交付予甲○○收執，丙○○、丁○○父子始
    行離去。事後丁○○於八十八年十月十一日前往臺中縣警察局刑警隊自首其業務
    侵占犯行，並陳訴其遭甲○○恐嚇取財之情事，因而查悉上情。
二、案經臺中縣警察局刑警隊移送臺灣臺中地方法院檢察署檢察官偵查起訴。
    理  由
一、訊據被告甲○○坦承確有於發現被害人丁○○侵占犯行後，與丁○○同往辦公室
    處理，並由丁○○寫下自白書及簽發面額三百十萬元之本票一紙，又命丁○○電
    請其父丙○○到場後，由被害人丙○○再簽下面額二百萬元及一百萬元之本票各
    一紙之事實，惟矢口否認有為前開犯行，辯稱本票及自白書均係被害人丁○○、
    丙○○自行書寫，丁○○長期侵占一元便利商店豐中店財物及貨款，並經常將攝
    影機鏡頭轉向泡麵區，致公司攝影機受損，其雖僅自承侵占三萬一千元，然以八
    十八年十月二日晚上言，僅一個小時，丁○○即侵占八百元，以每日八小時期間
    ，每日侵占自有三、四千元之事實，是被告估計丁○○侵占之金額約為三萬一千
    元之一百倍，此損害金額與丁○○自白書所承認侵占金額相較，自白書所載金額
    顯然太少，足見丁○○並無悔意，丁○○於任職前即已書立保證書，保證於服務
    期間遵守公司章程，不得有任何侵占或以不當方法損及公司利益或奪取公司財產
    之情事，否則若經公司查證屬實，願負法律責任並賠償公司所受損失一千倍，本
    應依此保證書，要求丁○○賠償一千倍之損失，然經丁○○討價還價結果，始降
    為一百倍，並簽發三萬一千元之一百倍即金額三百十萬元本票，嗣因丁○○父丙○○要求公司能給丁○○延期清償，故由丙○○簽立本票加強擔保，而丁○○之
    父母因無法一次還款，要求開立二紙本票，此二筆本票與丁○○開立之本票是同
    一事由，是在本票背面已註明丁○○之本票如兌現，該二紙本票自動作廢等文字
    ，被告並無不法所有意圖，且縱認為雙方約定賠償損失一千倍之賠償金額過高，
    不合情理，亦屬約定之違約金過高，法院得減至相當金額，並非約定無效，被告
    主觀並無犯罪意圖，不構成犯罪云云。惟查被告右揭事實，業據被害人丁○○、
    丙○○在警訊、偵訊及原審陳述甚詳，核與在場證人即丁○○母親邱秀嫦、姑姑
    劉淑月於原審隔離訊問時證述情節相符，並有丁○○簽寫之自白書乙紙及丙○○
    、丁○○二人分別簽發之本票共三紙扣案可資佐證；雖藍宏文、藍朝萌及張文政
    於原審均陳稱前開支票係丙○○、丁○○所自願簽發云云，惟丁○○年未滿二十
    歲（六十九年四月二十七日生），侵占之金額絕不到三百十萬元（詳後述），月
    薪亦僅二萬一千五百元（偵查卷第三十四頁），如未受不法恐嚇，焉可能主動簽
    具面額達三百十萬元之鉅額本票，又焉可能冒亦受刑事處分危險，主動自首指述
    ，而藍朝萌、張文政本身亦同犯恐嚇取財犯行等情，業據被害人丙○○及證人邱
    秀嫦在原審指述綦詳（六十八、六十九頁），渠等就有利於己之說詞已難認定有
    證據能力，而丁○○既係在贓證俱在下為甲○○所逮獲，罪證已臻明確，為求得
    免送警察機關追究業務侵占犯行，於被告要求其就移送警察機關及私下和解二途
    擇一處理時，衡情自當選擇後者，此觀諸證人藍宏文證稱：丁○○在車上哭求甲○○不要送其到警察局等語可知。按恐嚇之性質，不以違法為必要，雖屬合法之
    事，若以恐嚇要挾，仍無礙於恐嚇取財罪之成立（參考最高法院五十九年臺上字
    第一七五０號判決）。被告甲○○及藍朝萌、張文政利用丁○○、丙○○均憚於
    遭移送警方處理後，除將依法論罪科刑外，更會影響丁○○前途之心理，以不接
    受和解條件簽具和解書、本票，即將丁○○移送法辦乙情，恫嚇丁○○、丙○○
    分別簽具前開和解書一紙及金額分別為三百十萬元、二百萬元及一百萬元本票共
    三紙，雖被告甲○○所稱之「移送法辦」原為法所許可之行為，然其利用為恐嚇
    取財之手段，仍無解於恐嚇取財罪之成立。另被告辯稱丁○○書立本票金額與實
    際侵占金額比較顯偏低，是伊無不法所有意圖云云，然被告就丁○○確實侵占金
    額始終未能具體說明之，其於本院調查程序供承丁○○負責大夜班，該班一天營
    收額約八千元，有本院訊問筆錄可參，惟丁○○係自八十七年八月中旬至該便利
    商店任職，此已據丁○○於警訊供明，被告對此未曾爭執，迄八十八年十月二日
    止，如以四百天計算，其任職期間全部營收額為三百二十萬元，伊侵占其中三百
    十萬元，豈非在此一年期間，僅交付約十餘日之營收額給被告，如此嚴重之侵占
    犯行，被告焉會坐視容忍達一年之久，且被告於警訊供述伊於八十八年五、六月
    間，始發現丁○○有偷店內財物，三萬一千元係伊與丁○○一起算出來的（偵查
    卷第十二頁、十三頁），則其所述丁○○侵占金額超過三百十萬元云云，顯與事
    實不符，被告於原審固又提出出貨單十一紙主張丁○○損壞其攝錄影機云云，然
    查其中一紙出貨單係維修收銀機，並非攝錄影機，該十紙出貨單並不能證明店內
    攝錄影機確係遭丁○○破壞，退萬言之，縱認係丁○○損壞之，維修總金額亦僅
    一萬二千八百元，與被告要求丁○○、丙○○簽立本票金額差距其多，而被告在
    警訊供承其要求丁○○在五日內付款（偵查卷第十三頁背面第二行），證人藍宏
    文於原審亦證述被告有表示丙○○所簽本票有兌現時，丁○○簽的本票就不算（
    原審卷第六十六頁背面），顯然被告確有要求丁○○、丙○○給付票款之意，並
    非僅欲持有本票，被告又辯稱丁○○於任職前既已書立保證書，如有任何侵占公
    司財產之情事，經公司查證屬實，願賠償公司所受損失一千倍，縱認為雙方約定
    賠償損失一千倍之賠償金額過高，不合情理，亦屬約定之違約金過高，法院得減
    至相當金額，並非約定無效云云，惟法律行為有背於公共秩序或善良風俗者，無
    效，民法第七十二條定有明文。雖丁○○於任職前確有簽具前揭保證書，惟違約
    金本係以賠償損失為主要目的，丁○○縱認確侵占商店財物及損壞錄影機，亦僅
    造成該部分財物之損失，並不致衍生出其他損害，對該店聲譽及日後營運難認即
    有影響，至多亦僅須給付象徵性之懲罰違約金，被告要求員工任職時即簽訂賠償
    一千倍之承諾書，無異藉他人犯罪行為牟利，該承諾書明顯違反公共秩序及善良
    風俗，屬自始無效，並非單純違約金酌減之問題，且被告向被害人丁○○表示如
    不簽本票要移送法辦，此無異販賣國家刑罰權牟利，於法更屬不容，其要求丁○○簽具記載不實侵占金額之自白書及高達三百十萬元之本票及要求其父親丙○○
    另行簽發金額各二百萬元及一百萬元之本票，並確有要求兌現之意，難謂主觀上
    無為自己不法所有之意圖，前開所辯不足採信，其犯行應堪認定。
二、核被告所為，係犯刑法第三百零四條第一項之以脅迫使人行無義務之事罪及同法
    第三百四十六條第一項之恐嚇取財罪，被告與藍朝萌、張文政間就前開犯行，有
    犯意聯絡及行為分擔，是為共同正犯，被告甲○○先後二次恐嚇取財犯行，時間
    緊接、方法相同，觸犯構成要件相同之罪名，顯係基於概括犯意反覆為之，依連
    續犯規定論以一罪，並加重其刑，所犯前開二罪間，有方法結果之牽連關係，為
    牽連犯，從一重論以連續恐嚇取財罪論處，被告以脅迫使人行無義務之事犯行，
    公訴意旨雖未爰引刑法第三百零四條第一項，然起訴犯罪事實業已論及，復與連
    續恐嚇取財犯行有牽連犯之裁判上一罪關係，自應併予審酌，原審認被告犯罪事
    證明確，依據前揭規定及刑法第二十八條、第五十六條、第五十五條，罰金罰鍰
    提高標準條例第一條前段規定對被告依法論罪，核無違誤，且本院審酌被告前無
    不法行為紀錄，尚屬初犯，顯因一時失慮偶罹刑典，所得本票金額固達數百萬元
    ，惟已經檢察署扣留，被告事實上並無所得，並參酌其犯後態度尚非至差，經此
    教訓，當知警惕而無再犯之虞，認原審量處被告有期徒刑十月，併宣告緩刑四年
    ，均屬妥適，上訴人上訴意旨，否認犯罪，殊無理由，應予駁回。
三、又被害人丙○○於原審指述藍朝萌在臺中縣豐原市○○路六九九號二樓辦公室有
    表示伊係綠島管理員，張文政表示伊係刑警，證人邱秀娥證述張文政自稱為刑警
    ，藍朝萌表示伊在綠島做事（原審卷第六十八、六十九頁），惟監獄管理員無辦
    理刑案職權，刑警發現犯罪事實，應係依法偵辦，而非藉此恫嚇需索財物，被告
    等雖冒稱公務員，惟並未行使公務員職權，又本案案發地點係商店二樓辦公室，
    並非不特定人得共見共聞之場所，是被告等所為與刑法第一百五十八條第一項之
    僭行公務員職權罪及同法第一百五十九條之公然冒用公務員官銜罪均不相當，併
    此明。
據上論結，應依刑事訴訟法第三百六十八條，判決如主文。
本案經檢察官乙○○到庭執行職務。
中      華      民      國    八十九      年      九      月   二十七   日
                              臺灣高等法院臺中分院刑事第五庭
                                    審判長法  官  吳  火  川
                                          法  官  郭  同  奇
                                          法  官  姚  勳  昌
右正本證明與原本無異。
如不服本判決應於收受送達後十日內向本院提出上訴書狀，其未敘述上訴之理由者並
得於提起上訴後十日內向本院補提理由書（均須按他造當事人之人數附繕本）。
                                      書記官  陳  如  慧
中      華      民      國    八十九      年      九      月   二十八   日
附錄本案論罪科刑法條全文：
刑法第三百三十六條第二項：
對於業務上所持有之物，犯前條第一項之罪者，處六月以上五年以下有期徒刑，得併
科三千元以下罰金。
刑法第三百零四條第一項
以強暴、脅迫使人行無義務之事或妨害人行使權利者，處三年以下有期徒刑、拘役或
三百元以下罰金。
刑法第三百四十六條第一項：
意圖為自己或第三人不法之所有，以恐嚇使人將本人或第三人之物交付者，處六月以
上五年以下有期徒刑，得併科一千元以下罰金。
                                                                        Ｋ


司法院資訊處製作；財團法人民間司法改革基金會備份。
